【裁判字號】    88,訴,333
【裁判日期】    890209
【裁判案由】    偽造文書等
【裁判全文】
臺灣高雄地方法院刑事判決                          八十八年度訴字第三三三號
    公  訴  人  臺灣高雄地方法院檢察署檢察官
    被      告  甲○○
    被      告  丙○○
    被      告  乙○○
    被      告  戊○○
右列被告因偽造文書等案件，經檢察官提起公訴（八十七年度偵字第二二三七六號、
第二四二二一號），本院判決如左：
    主  文
甲○○連續共同明知不實之事項，而使公務員登載於職務上所掌管之公文書，足生損
害於他人，處有期徒刑伍月；又共同行使偽造私文書，足以生損害於他人，處有期徒
刑參月，邱正義婦產科診所八十一年七月二十四日之手術及麻醉同意書及診療卡上「
藍海芸」之署押各壹枚沒收；又明知為不實之事項，而使公務員登載於職務上所掌之
公文書，足以生損害於他人，處有期徒刑參月。應執行有期徒刑玖月。緩刑肆年。邱
正義婦產科診所八十一年七月二十四日之手術及麻醉同意書及診療卡上「藍海芸」之
署押各壹枚沒收。
乙○○共同明知為不實之事項，而使公務員登載於職務上所掌之公文書，足以生損害
於他人，處有期徒刑參月，如易科罰金以參佰元折算壹日。緩刑貳年。
戊○○共同行使偽造私文書，足以生損害於他人，處有期徒刑參月。
丙○○無罪。
    事  實
一、甲○○與陳火煉為夫妻關係育有二男一女，惟二人感情不睦而離家，與丙○○同
    居，其後甲○○出外工作，嗣於民國七十五年十一月二十九日，在高雄市○○○
    街二之二二張淑惠助產士再產下丙○○之子取名田威凱，明知田威凱為己親生之
    子，竟基於使公務員於職務登載不實之概括犯意，先持乙○○之身分證使不知情
    張淑惠助產士就其業務上作成之嬰兒出生證明，虛偽登載該男嬰為乙○○所生而
    ，復持持上開不實之出生證明書，向台東縣大麻里鄉戶政機關為田威凱之出生登
    記，嗣因乙○○欲與他人結婚，而與甲○○承上揭犯意之聯絡，由甲○○通知不
    知情之丙○○向台灣高雄地方法院聲請收養田威凱，而使台灣高雄地方法院為七
    十六年度家聲第三七號裁定丙○○收養田威凱，由丙○○持上開裁定向戶政機關
    為收養之登記，使承辦之公務員將前開不實事項登載於其職務上所掌之公文書，
    足生損害於生父丙○○及戶政機關管理戶籍之正確性。嗣甲○○因丙○○入監服
    刑，而又與戊○○同居，並於八十一年七月二十四日在高雄縣鳳山市○○路一號
    邱正義婦產科診所生下一女取名黃海倫，甲○○與戊○○二人因恐無力負擔醫藥
    費，竟基於行使偽造文書犯意聯絡，而以「藍海芸」之假名偽簽「藍海芸」之署
    名於邱正義婦產科診所之診療卡及手術及麻醉同意書之病人欄，表示「藍海芸」
    已同意接受手術及麻醉之危險性及條件，復持交邱正義婦產科診所收執，足生損
    害於藍海芸者及邱正義婦產科診所。又甲○○於七十五年一月十五日產下一女取
    名陳靜雯，而交由丁○○撫養，甲○○為達出養之目的，明知陳靜雯為己親生之
    女而由丁○○撫養，竟與丁○○（另經不起訴處分確定）基於使公務員於職務登
    載不實之犯意聯絡，由丁○○於八十六年三月十三日向高雄市政府警察局小港分
    局謊稱拾獲棄兒，復向高雄縣林園鄉戶政事務所為戶口登記，足生損害於戶政機
    關管理戶籍之正確性，嗣經高雄縣警察局循線查獲，始知上情。
二、案經高雄縣警察局移送台灣高雄地方法院檢察署檢察官偵查起訴。
    理  由
甲、有罪部分：
一、訊據被告甲○○、戊○○對於右揭事實均坦承不諱，而被告乙○○則矢口否認有
    上揭犯行，辯稱伊都不知情云云，惟查：被告乙○○於本院調查時供述：「（有
    出養於丙○○？）我有蓋章也有到法院辦理。因我姐姐（即甲○○）生了且用我
    的名字，我還要嫁人才將小孩出養於丙○○。」（見本院八十八年十一月二十四
    日訊問筆錄），而被告甲○○於本院調查時亦供述本院為收養裁定時，被告乙○○已知情登記為田威凱之生母，因被告甲○○要嫁人始出養於丙○○等語（見本
    院八十八年八月十一日、同年十一月二十四日訊問筆錄），而嗣後由不知情丙○○持上開裁定向戶政機關登記，此有本院七十六年家聲字第三七號收養裁定及陳
    威凱戶籍謄本各一份在卷可稽，是以，被告乙○○所辯不知情出養登記，不足採
    信，被告甲○○、乙○○確有使公務員於職務登載不實之犯意聯絡及行為分擔。
    此外，復有陳靜雯之ＤＮＡ鑑定報告、田威凱之ＤＮＡ鑑定報告、出生證明書、
    出生登記書、丁○○之戶籍謄本、邱正義婦產科診所手術及麻醉同意書各一份在
    卷可參，被告甲○○、戊○○之自白與事實相符，堪信為真實。本件事證明確，
    被告甲○○、戊○○、乙○○之犯行，洵堪認定。
二、被告甲○○明知田威凱為其親生之子，而於戶政機關登記為被告乙○○所生，又
    明知田威凱為丙○○之子，而與被告乙○○基於犯意聯絡及行為分擔，利用不知
    情之丙○○使戶政機關為收養登記，核被告甲○○、乙○○所為係犯刑法第二百
    十四條明知不實之事項，而使公務員登載於職務上所掌管之公文書，足生損害於
    他人之罪。被告二人利用不知情之丙○○向戶政機關為收養之登記，為間接正犯
    。被告甲○○所犯上開之罪時間密接，所犯為構成要件相同之罪名，顯係基於概
    括犯意反覆為之，應成立連續犯論以一罪，並加重其刑。被告甲○○、乙○○就
    使戶政機關為不實之收養登記犯意聯絡及行為分擔，為共同正犯。又被告甲○○
    、戊○○基於犯意聯絡及行為分擔而被告甲○○偽簽「藍海芸」之署名於手術及
    麻醉同意書，復交由邱正義婦產科診所收執，核被告甲○○所為係犯刑法第二百
    十條、同法第二百十六條行使偽造私文書，足以生損害於他人之罪，被告甲○○
    偽造署押為偽造私文書之階段行為，不另論罪；又偽造之低度行為應為行使之高
    度行為所吸收，應論以行使偽造私文書罪。被告戊○○就上開犯行與被告甲○○
    具有犯意聯絡及行為分擔，為共同正犯。又被告甲○○於八十七年三月十三日與
    丁○○基於犯意聯絡及行為分擔，明知陳靜雯為其所親生而交由丁○○撫養，而
    由丁○○向戶政機關登記陳靜雯係其拾獲之棄兒，核被告甲○○所為係犯犯刑法
    第二百十四條明知不實之事項，而使公務員登載於職務上所掌管之公文書，足生
    損害於他人之罪，被告甲○○所犯上開之罪與丁○○具有犯意聯絡及行為分擔，
    為共同正犯。被告甲○○雖就上揭犯行於八十七年九月二十四日具狀向台灣高雄
    地方法院檢察署自首，然本件犯罪事實已於八十七年九月十日丁○○於警訊中陳
    述甚詳，是以，自與自首須對於未發覺之罪之要件有間，無從依刑法第六十二條
    前段規定，減輕其刑。被告甲○○所犯上開各罪，其時間並非密接，顯非基於概
    括犯意為之，當係另行起意，行為互異，應予分論併罰，公訴人認被告甲○○所
    犯上開各罪間，有方法結果之牽連關係及連續犯關係，容有誤會。另公訴人認被
    告甲○○與被告乙○○有使台灣高雄地方法院為公務員於職務上所掌公文書登載
    不實之罪嫌及被告甲○○與被告戊○○另有於八十二年、八十三年於邱正義婦產
    診所另產下黃仲慧、黃仲盛二人亦以偽造藍海芸之簽名於診療卡而行使因認涉有
    連續行使偽造私文書罪，且被告甲○○與被告戊○○於產下黃海倫時共同遺棄黃
    海倫於無早產兒保溫設備之邱正義婦產診所因認被告二人另涉遺棄罪，惟查：
    （一）按刑法第二百十四條所謂使公務員登載不實於公文書罪，須一經他人聲明
          或申報，公務員即有登載之義務，並依其所為之聲明或申報予以登載，而
          屬不實之事項，始足構成，若其所為聲明或申報，公務員尚須為實質之審
          查，以判斷其真實與否，始得為一定之記載者，即非本罪所稱之使公務員
          登載不實（七十三年台上字第一七一０號判例意旨可參），是以，被告田
          美玉、乙○○以不實事實使本院為收養裁定，但本院本就收養之實質要件
          及形式要件具有實質審查之義務，依前揭意旨，故被告二人之行為尚與刑
          法第二百十四條之構成要件有間，惟此部分行為公訴人認與前開論罪科刑
          部分具有連續犯之裁判上一罪關係，爰不另為無罪之諭知。
    （二）公訴人認被告甲○○與被告戊○○另有於八十二年、八十三年於邱正義婦
          產診所另產下黃仲慧、黃仲盛二人亦以偽造藍海芸之簽名於診療卡，無非
          以被告二人之自白，復有八十一年七月二十四日手術及麻醉同意書及診療
          卡為據，惟本院經向邱正義婦產科診所函查其他病歷資料，於八十三年十
          一月十六日手術及麻醉同意書及診療卡係以被告甲○○本人之名義為之，
          且八十二年之病歷資料已無從查證，此有被告甲○○八十三年一月十六日
          邱正義婦產科診所手術及麻醉同意書及診療卡各一紙在卷可參，故依「罪
          疑唯輕」原則及刑事訴訟法第一百五十六條第二項不得以被告之自白有罪
          判決唯一證據之規定，即不得認被告二人確有於八十二年、八十三年以藍
          海芸之名義偽簽診療卡而行使偽造私文書之犯行，惟此部分公訴人認上開
          論罪科刑部分具有連續犯之裁判上一罪之關係，爰不另為無罪之諭知。
    （三）公訴人認被告甲○○與被告戊○○另涉有遺棄黃海倫之犯行，惟查：被告
          二人於警訊及本院調查時均堅決否認有此犯行，此外，經本院函查邱正義
          婦產科診所，黃海倫轉院係經其家屬同意，即經被告二人同意，且邱正義
          婦產科診所亦具有保溫設備，此有載明上情之邱正義婦產診所函二紙在卷
          可稽，是以，黃海倫既經被告二人同意始轉院治療，足認被告二人無遺棄
          之犯意，而邱正義婦產科診所亦有保溫設備，客觀上亦不發生立即之具體
          生命危險，故尚與刑法第二百九十四條第一項遺棄罪之構成要件有間，惟
          此部分公訴人認與上開論罪科刑部分有方法結果牽連犯之裁判上一罪關係
          ，爰不另為無罪之諭知。
     爰審酌被告等人犯罪態度良好，犯罪動機係為貪圖一時之便、小孩就學養育及
     免負擔醫藥費用，情節尚非重大，且被告甲○○、乙○○二人並無前科，有臺
     灣高雄地方法院檢察署刑案資枓查註記錄表卷可參等一切情狀，分別量處如主
     文所示之刑，諭知易科罰金之折算標準，並定應執行之刑，以示儆懲。又被告
     甲○○、乙○○前未曾受有期徒刑以上刑之宣告，有本院被告全國前案紀錄表
     及臺灣高雄地方法院檢察署刑案資料查註紀錄表可按，其因一時失慮，偶罹刑
     典，事後深具悔意，經此刑之宣告後，應知警惕而無再犯之虞，本院因認上開
     宣告之刑以暫不執行為適當，爰分別宣告緩刑四年、二年，用啟自新。而被告
     甲○○偽造「藍海芸」之署押於邱正義婦產科診所之手術及麻醉同意書及診療
     卡之私文書，雖係供犯罪所用之物，惟該文件業經被告交回邱正義婦產科診所
     留存歸檔，已非被告所有之物，故不併予宣告沒收。惟按署押為文書之一部分，
     偽造署押之行為雖應吸收於偽造文書之行為，無須另行論罪，然若未將偽造之
     文書沒收者，仍應依刑法第二百十九條將偽造之署押沒收（最高法院二十七年
     上字第二五九七號判例意旨參照）。是被告甲○○偽造前開「藍海芸」之署押
     於邱正義婦產科診所之手術及麻醉同意書及診療卡上「藍海芸」之署押各一枚
     ，不問屬於犯人與否，應依刑法第二百十九條規定，併予宣告沒收。
乙、無罪部分：
一、公訴意旨略以：被告丙○○明知田威凱為其子，竟夥同被告甲○○、乙○○向台
    灣高雄地方法院聲請收養田威凱獲准，因認被告涉有刑法第二百十四條明知不實
    事項使公務員登載於職務上所掌管之公文書，足生損害於他人罪嫌等語。
二、按犯罪事實應依證據認定之，無證據不得推定其犯罪事實；又不能證明被告犯罪
    者，應諭知無罪之判決，刑事訴訟法第一百五十四條、第三百零一條第一項分別
    定有明文。又按刑法第二百十四條所謂使公務員登載不實於公文書罪，須一經他
    人聲明或申報，公務員即有登載之義務，並依其所為之聲明或申報予以登載，而
    屬不實之事項，始足構成，若其所為聲明或申報，公務員尚須為實質之審查，以
    判斷其真實與否，始得為一定之記載者，即非本罪所稱之使公務員登載不實（七
    十三年台上字第一七一０號判例意旨可參）。
三、公訴人認被告丙○○涉有第二百十四條明知不實之事項，而使公務員登載於職務
    上所掌管之公文書，足生損害於他人之罪，無非係以本院七十六家聲第三七號裁
    定及陳威凱之戶籍謄本為據。惟查：訊據被告丙○○於警訊及本院調查時均堅決
    否認有公訴人所指之犯行，而辯稱伊不知陳威凱為其親生之子等語。而被告甲○○、乙○○於本院調查時均供述：「（問陳威凱要出養於丙○○時，丙○○是否
    知道陳威凱是其親生？）不知道，生完陳靜雯後不久，我（指甲○○）就離開他
    ，我說我妹妹（即乙○○）要嫁人，她的小孩要讓他（指丙○○）收養」等語（
    見本院八十八年十一月二十四日訊問筆錄），而被告甲○○亦於本院供述「當初
    我就跑出去打工，直至生完小孩，要陳祥去領養小孩時才又回到丙○○那裡」等
    語（見本院八十八年八月十一日訊問筆錄），與被告丙○○於警訊時供述「（問
    陳威凱是否為你興甲○○所生）不是。陳威凱是乙○○之私生子，乙○○和誰私
    生，我不知道。」等語相符，且衡諸常情，若被告丙○○知悉陳威凱為其親生之
    子，其本身並與其女子有任何婚姻關係，實無任何理由要用收養之方式，使陳威
    凱認祖歸宗，是以，被告丙○○並未具備明知不實之事項，而使公務員登載於職
    務上所掌管之公文書之犯意，被告所辯，尚非子虛，而客觀上被告丙○○與被告
    甲○○、乙○○以不實事實使本院為收養裁定，但本院本就收養之實質要件及形
    式要件具有實質審查之義務，依前揭意旨，故被告之行為亦與刑法第二百十四條
    之構成要件有間。此外，復查無其他積極之證據足認被告丙○○知悉陳威凱為其
    親生之子，而認被告丙○○有公訴人所指之犯行，揆諸前揭意旨，依法應諭知無
    罪之判決。
三、另關於陳靜雯非被告丙○○與被告甲○○所生等情，此有陳靜雯之ＤＮＡ鑑定報
    告在卷可稽，僅可證明不排除與被告甲○○具有親子血緣關係，公訴人誤認陳靜
    雯為被告丙○○之女，容有誤會，併此敘明。
據上論斷，應依刑事訴訟法第二百九十九條第一項前段、第三百零一條第一項，刑法
第二十八條、第二百十條、第二百十四條、第二百十六條、第二百十九條、第五十六
條、第七十四條第一款、第五十一條第五款，罰金罰鍰提高標準條例第一條前段，判
決如主文。
中          華         民         國    八十九    年     二   月   九   日
                                  臺灣高雄地方法院刑事第二庭
                                      法  官  廖  建  瑜
右正本證明與原本無異。
如不服本判決，應於判決送達後十日內，向本院提出上訴狀。
                                      書記官  歐  文  政
中    華    民    國      八十九      年      二      月      十四      日
附錄本判決論罪科刑之法條：
刑法第二百十四條
明知為不實之事項，而使公務員登載於職務上所掌之公文書，足以生損害於公眾或他
人者，處三年以下有期徒刑、拘役或五百元以下罰金。
刑法第二百十六條
行使第二百十條至第二百十五條之文書者，依偽造、變造文書或登載不實事項或使登
載不實事項之規定處斷。
刑法第二百十條
偽造、變造私文書，足以生損害於公眾或他人者，處五年以下有期徒刑。


司法院資訊處製作；財團法人民間司法改革基金會備份。
